【裁判字號】    97,訴,419
【裁判日期】    980727
【裁判案由】    侵權行為損害賠償
【裁判全文】
臺灣士林地方法院民事判決               97年度訴字第419號
原      告  甲○○
被      告  時報週刊股份有限公司
法定代理人  庚○○
被      告  丁○○
            戊○○
共      同
訴訟代理人  黃虹霞律師
上列當事人間侵權行為損害賠償事件，本院於民國98年7 月6 日
言詞辯論終結，判決如下：
    主  文
原告之訴及假執行之聲請均駁回。
訴訟費用由原告負擔。
    事  實  及  理  由
壹、程序方面
    按當事人喪失訴訟能力或法定代理人死亡或其代理權消滅者
    ，訴訟程序在有法定代理人或取得訴訟能力之本人承受其訴
    訟以前當然停止，惟於有訴訟代理人時不適用之；另承受訴
    訟人，於得為承受時，應即為承受之聲明。民事訴訟法第17
    0 條、第173 條本文及第175 條第1 項分別定有明文。被告
    時報週刊股份有限公司（下稱時報週刊，與被告丁○○、戊○○合稱被告，分別則逕稱其姓名、名稱）之法定代理人已
    於本件訴訟繫屬後之民國97年12月4 日由丙○○變更為為庚○○，有臺北市政府營利事業登記證（見本院三卷第140 頁
    ）在卷可稽，時報週刊並具狀由庚○○承受訴訟，核無不合
    ，應予准許。
貳、實體方面
一、原告起訴主張：丁○○為時報週刊之記者，於95年4 月間撰
    寫「東吳黑函滿天飛，她跟教授傳緋聞」之報導（下稱系爭
    報導），經時報週刊之社長及總編輯戊○○同意後，刊載於
    同月14日發行之第1469期時報週刊（下稱第1469期週刊）內
    。系爭報導內文敘及「無論走到哪裡，甲○○都會成為話題
    人物。」（下稱系爭文句一）、「與一位年輕的授課老師傳
    緋聞，並與另一位老師也傳出曖昧，老師為了要分手，還被
    人四處發黑函。」（下稱系爭文句二）、「但因為男方有家
    室，覺得兩人不應再繼續下去，才提出分手的想法，沒想到
    卻立即被發黑函，同時也遭到糾纏，以致無法斷然結束兩人
    的關係。」（下稱系爭文句三）、「與甲○○傳緋聞的這位
    老師一直很擔心，他是已婚之人，事情爆發後家庭和工作都
    不保；但甲○○只是單身，不致有太大的問題。」（下稱系
    爭文句四）、「甲○○發黑函的事，似乎不是偶然，長年下
    來，幾乎變成她的行為模式之一。」（下稱系爭文句五）、
    「在甲○○想分手時，都會採取散佈謠言和發黑函等作法，
    讓對方不堪其擾而接受離婚。」（下稱系爭文句六）、「同
    樣的情況，幾乎也在東吳這位老師身上發生。不同的是，據
    老師好友表示，這次是老師想要分手，而甲○○不願意，這
    位老師一樣被人放黑函攻擊，他們了解黑函來源可能就是甲○○。至於黑函內容，他們都不願透露，只說反正就是不好
    聽的話。」（下稱系爭文句七）、「雖然東吳這位老師到處
    被寄黑函，但也只能忍下來。」（下稱系爭文句八）、「據
    他們瞭解，甲○○的情緒相當不穩定，他們很害怕甲○○會
    想不開，所以不敢對外提這件事；同時也擔心學校會因為這
    件事，對這位老師予以處分。」（下稱系爭文句九）、「甲○○的婚姻與感情事件，在不少了解她的朋友看來，都太複
    雜、難以理解。」（下稱系爭文句十）、「看到甲○○過往
    點滴，不少人都開始懷疑城仲謀緋聞案，... 還是感情生變
    ，由愛生恨？」（下稱系爭文句十一）、「被甲○○指為曾
    瘋狂追求她的大提琴家張正傑，出面澄清兩人只是朋友。」
    （下稱系爭文句十二）等語。然伊未曾主動告知或未接受時
    報週刊記者面訪，更未與東吳大學教授交往、發黑函或告知
    他人曾被張正傑瘋狂追求之情事。被告未盡查證之責，即輕
    率撰寫、散佈系爭報導，且系爭文句一至十二已使一般社會
    大眾，誤解伊之行徑，貶損伊於社會上之評價，而侵害伊之
    名譽權。爰依民法第184 條第1 項、第195 條第1 項、第18
    條之規定，請求被告連帶賠償伊非財產上損害及登報道歉等
    情。並聲明：(一)被告應連帶給付原告新臺幣（下同）151 萬
    元，及自起訴狀繕本送達翌日起至清償日止，按週年利率5%
    計算之利息。(二)被告應連帶在聯合報、中國時報、蘋果日報
    、自由時報等四家報紙全國版頭版，及壹週刊封面與時報周
    刊兩家雜誌以1/2 版面對原告刊登如附件之所示道歉啟事及
    本件判決主文1 日。(三)第一項聲明，願供擔保請准予宣告假
    執行。
二、被告則以：原告為國立雲林科技大學專任教職人員，且於95
    年4 月間與前司法院城副院長傳出出入賓館事件，相關新聞
    極多，為爭議性公眾人物，並自稱涉及政治鬥爭，故原告之
    言行應屬可受公評之事。況於被告為系爭報導前，原告之言
    行已由眾多新聞媒體廣為報導，被告參酌當時各媒體所報導
    之相關新聞及訪問相關人士後，已有相當理由確信其為真實
    。尤以丁○○於撰寫系爭報導前，曾親自及委由乙○○三度
    以電話採訪原告，並獲原告回覆，故系爭報導並非被告故意
    捏造或因過失、輕率、疏忽致不知其真偽而加以報導。再者
    ，戊○○僅係依據乙○○、丁○○採訪所得資料，同意刊登
    系爭報導，而無沒有妨害原告名譽之實質惡意及行為，故應
    無須負侵權行為損害賠償責任等語，資為抗辯。並聲明：(一)
    原告之訴駁回。(二)如受不利判決，願供擔保請准予宣告免為
    假執行。
三、不爭執事項（見本院97年9 月24日準備程序筆錄）：
(一)、於95年4 月間，戊○○為時報週刊之社長及總編輯，丁○○
    為時報週刊之記者。
(二)、系爭報導為丁○○所撰寫，經戊○○同意刊登於第1469期週
    刊後，於95年4 月14日出刊，發行範圍及於全臺各地。
(三)、原告曾接受乙○○之電話訪問，乙○○就電訪內容撰寫「甲○○爆料，城仲謀被扁嫂幹掉」之報導（下稱乙○○報導）
    ，並刊登於第1469期週刊第40頁至第42頁。
(四)、關於原告發黑函之行為，曾有以下之新聞媒體進行報導：
１、95年4 月11日20：05之東森新聞報導「緋聞疑雲/ 甲○○公
    公：對他非常失望！」。
２、95年4 月12日11：47東森新聞報導「甲○○嫁兩夫，性格剛
    烈怪異，夫家避之唯恐不及」。
３、95年4 月13日12：39東森新聞報導「緋聞疑雲/ 專訪甲○○
    前夫，林醫師無奈：還我平靜生活！」。
４、95年4 月11日壹週刊報導「搞下大法官，2 前夫揭甲○○真
    面目」。
(五)、關於原告與東吳大學教授之緋聞部分，自由時報曾於95年4
    月12日登載「城友人告誡『不要相信她』」之報導。
(六)、關於張正傑否認瘋狂追求原告之部分，曾有以下之新聞媒體
    進行報導：
１、95年4 月12日自由時報報導「甲○○與城仲謀的緋聞事件再
    傳未爆彈，被爆的是知名的大提琴家張正傑」。
２、95年4 月12日11：47東森新聞報導「甲○○嫁兩夫，性格剛
    烈怪異，夫家避之唯恐不及」。
３、95年4 月11日壹週刊報導「搞下大法官，2 前夫揭甲○○真
    面目」。
(七)、丁○○撰寫系爭報導，曾參考上開相關報導及乙○○報導。
(八)、張正傑於95年4 月12日公開向媒體澄清並無追求原告乙情。
(九)、上開事實，為兩造所不爭，並有系爭報導（見本院一卷第15
    頁至第16頁）、乙○○報導（見本院一卷第49頁至第51頁）
    、東森新聞「緋聞疑雲/ 甲○○公公：對他非常失望！」之
    報導（見本院一卷第121 頁）、東森新聞「甲○○嫁兩夫，
    性格剛烈怪異，夫家避之唯恐不及」之報導（見本院一卷第
    123 頁至第125 頁）、東森新聞「緋聞疑雲/ 專訪甲○○前
    夫，林醫師無奈：還我平靜生活！」之報導（見本院一卷第
    123 頁）、壹週刊「搞下大法官，2 前夫揭甲○○真面目」
    之報導（見本院一卷第128 頁至第131 頁）、自由時報「城
    友人告誡『不要相信她』」之報導（見本院一卷第122 頁）
    、自由時報「甲○○與城仲謀的緋聞事件再傳未爆彈，被爆
    的是知名的大提琴家張正傑」之報導（見本院一卷第121 頁
    ）、Google搜尋網頁（見本院一卷第17頁）附卷可稽，堪信
    為真實。
四、本件經本院於97年9 月24日與兩造整理爭點為（見上開準備
    程序筆錄）：
(一)、系爭文句一至十二是否貶損社會對於原告之評價？
(二)、系爭文句一至十二屬於「事實陳述」者，被告是否已盡合理
    查證義務，就被告查證之結果，足認有相當理由確信為真實
    ？
(三)、系爭文句一至十二屬於「意見表達」者，是否為合理評論？
(四)、原告請求之非財產上損害賠償以若干為適當？
五、得心證之理由
(一)、系爭文句一、十、十一、十二，尚不至於貶損社會對於原告
    之評價；系爭文句二至九，則已使原告之名譽受有損害。
１、按名譽有無受損害，應以社會對個人評價是否貶損作為判斷
    之依據，苟其行為足以使他人在社會上之評價受到貶損，不
    論其為故意或過失均可構成侵權行為，其行為亦不以廣佈於
    社會為必要（最高法院90年度臺上字第2283號、93年度臺上
    字第2014號判決參照）。又名譽係社會對人之評價，具客觀
    性，與所謂名譽感情為個人之主觀感受不同。民法第184 條
    第1 項、第195 條第1 項所保障之名譽，乃客觀之名譽權，
    而非主觀之名譽感情。是名譽有無受損害，應以社會對個人
    之評價是否貶損作為判斷之依據，而非以被害人之主觀感受
    為斷（參照王澤鑑，人格權保護的課題與展望(三)- 人格權的
    具體化及保護範圍(4)- 名譽權上，第6 頁）。
２、經查，系爭文句一位於系爭報導之開端，評論原告為「話題
    人物」。然徵諸一般社會大眾之觀感，「話題人物」應為一
    中性之評價，於該人物之外貌、言行、舉止、表現、成就、
    經歷，時常成為一般大眾或其周遭人士之談論對象時，該人
    物即屬一般社會意義下之「話題人物」。準此，「話題人物
    」既非限於形容負面評價之人物，而為一中性用語，則系爭
    文句一形容原告為話題人物，尚不具有貶損原告社會評價之
    效果，應屬明確。
３、系爭文句十則係記載原告之友人，對於原告之婚姻、感情生
    活之想法，並非丁○○對於原告之主觀評價。又現今社會多
    能包容不同價值觀、感情態度、男女交往模式，且對於個人
    感情、婚姻觀屬於個人人格特質之表現，應予尊重等節，亦
    為一般社會大眾所接受。況「複雜」、「難以理解」非屬負
    面評價，是系爭文句十描述個人之婚姻、感情生活複雜、難
    以理解，當不至於貶損原告於社會之評價，而侵害原告之名
    譽。
４、系爭文句十一為丁○○於系爭報導之文末，對於原告與前司
    法副院長城仲謀緋聞事件所為推測。且系爭文句十一係以疑
    問句之架構，呈現丁○○之懷疑、揣測，是由其表達方式觀
    之，已明顯使人知悉系爭文句十一僅為具有不確定性之推論
    。又「感情生變」、「由愛生恨」僅係描述個人感情變化、
    情緒轉變之詞彙，與貶低個人社會評價之負面用語，迥然不
    同。準此，審諸系爭文句十一之架構、表達方式、使用詞彙
    綜合以觀，其尚不足以貶低原告之社會評價，殊為明確。
５、系爭文句十二為系爭報導附圖之說明文字，其旨在說明張正
    傑澄清其與原告為朋友關係，未曾瘋狂追求原告等情，就系
    爭文句十二之整體語意觀之，丁○○撰寫系爭文句十二，非
    在渲染原告爆料曾受張正傑之瘋狂追求、或原告與張正傑間
    有何曖昧情事，僅係重述張正傑之澄清內容，是則，系爭文
    句十二非屬貶損原告社會評價之言論甚明。又原告雖主張：
    系爭文句十二指涉其曾主動說出受到張正傑之追求，故屬侵
    害其名譽云云。然現今社會對於男女交往、自我情感之表達
    已有相當之尊重，女性對外表示曾受到男性之追求，亦不致
    有損於女性之名譽。從而，原告上開主張，當非可採。
６、基上，系爭文句一、十、十一、十二，雖可能傷害原告主觀
    上之名譽感情，然尚不至於使原告在社會上之評價受到貶損
    。從而，原告主張：被告撰寫、刊登系爭文句一、十、十一
    十二，侵害其名譽權云云，要不足採。
７、至系爭文句二至九，則指影射原告情緒不穩定、與東吳大學
    已婚教授傳出婚外情之緋聞、寄發黑函攻擊他人等節，已足
    使原告在社會上之評價受到貶損。據此，原告主張：被告撰
    寫、刊登、發行系爭文句二至九，致其名譽受有損害云云，
    要堪採信。
(二)、系爭文句二、三、四、六、七、八、九屬於事實陳述，且丁○○於撰寫上開言論前，已盡合理查證義務，就其查證之結
    果，已足認其有相當理由確信上開言論為真實。
１、按言論自由為人民之基本權利，憲法第11條有明文保障，國
    家應給予最大限度之維護，俾其實現自我、溝通意見、追求
    真理及監督各種政治或社會活動之功能得以發揮。惟為兼顧
    對個人名譽、隱私及公共利益之保護，法律尚非不得對言論
    自由依其傳播方式為合理之限制。刑法第310 條第1 項及第
    2 項誹謗罪即係保護個人法益而設，為防止妨礙他人之自由
    權利所必要，符合憲法第23條規定之意旨。至刑法同條第3
    項前段以對誹謗之事，能證明其為真實者不罰，係針對言論
    內容與事實相符者之保障，並藉以限定刑罰權之範圍，非謂
    指摘或傳述誹謗事項之行為人，必須自行證明其言論內容確
    屬真實，始能免於刑責。惟行為人雖不能證明言論內容為真
    實，但依其所提證據資料，認為行為人有相當理由確信其為
    真實者，即不能以誹謗罪之刑責相繩。司法院釋字第509 號
    解釋文著有明文。又新聞自由攸關公共利益，國家應給予最
    大限度之保障，俾新聞媒體工作者提供資訊、監督各種政治
    及社會活動之功能得以發揮；倘嚴格要求其報導之內容必須
    絕對正確，則將限縮其報導空間，造成箝制新聞自由之效果
    ，影響民主多元社會之正常發展。故新聞媒體工作者所負善
    良管理人之注意義務，應從輕酌定之。倘其在報導前業經合
    理查證，而依查證所得資料，有相當理由確信其為真實者，
    應認其已盡善良管理人之注意義務而無過失，縱事後證明其
    報導與事實不符，亦不能令負侵權行為之損害賠償責任（最
    高法院93年臺上字第851號判決參照）。
２、次按，事實陳述涉及真實與否，其與意見表達在概念上雖偶
    有流動，有時難期涇渭分明，然若該言論係以某項事實為基
    礎，或發言過程中夾論夾敘，則應屬事實陳述（最高法院93
    年臺上字第1805號判決參照）。據此，若該言論就一般社會
    大眾之理解，係描述一定具體之過程或事態，而得予以證明
    者，自屬於「事實陳述」（參照王澤鑑，人格權保護的課題
    與展望(三)- 人格權的具體化及保護範圍(4)- 名譽權上，第12
    頁至第13頁）。經查，系爭文句二、三、四、六、七、八、
    九，均係描述原告與東吳大學教授之婚外情緋聞、原告寄發
    黑函攻擊他人之具體事態，而非被告單純之主觀價值表達，
    自一般讀者之角度觀之，系爭文句二、三、四、六、七、八
    、九應屬事實陳述，至為灼然。
３、系爭文句二、三、四、七、八、九部分，不構成侵權行為。
(1)、系爭文句二、三、四、七、八、九，均係陳述原告與東吳大
    學已婚教授傳出緋聞，東吳大學教授欲分手，而遭原告寄發
    黑函之事。又乙○○曾對原告做過2 次電話採訪，第1 次電
    話採訪僅作成筆記，第2 次電話採訪則有錄音，丁○○撰寫
    系爭報導係參考上開電話採訪內容等語，業據被告提出第2
    次電話採訪之錄音譯文為證。稽諸第2 次電話採訪錄音譯文
    所示：「乙○○：關於你的黑函真的很多，有時難免讓人懷
    疑。原告：就告訴你，有政治力在後面介入，不要再講了。
    」、「乙○○：那怎麼會去搞出跟法學院的教授，我聽了也
    覺得蠻不可思議的，二次結婚啦! 還跟法學院教授傳緋聞，
    這些事情，我是覺得，... 。原告：隨便他們寫，你聽過的
    次數還很少，我聽過次數更多的，好不好！」等語（見本院
    二卷第155 頁），可知乙○○確曾對於原告與東吳大學教授
    傳出緋聞及寄發黑函之事，向原告親自為查證，且原告亦未
    拒絕接受乙○○之採訪，或對上開傳聞，予以否認。
(2)、原告固主張：其接受採訪時，以為乙○○所指之法學院教授
    係城仲謀，而非其他教授云云。然證人乙○○證稱：其於採
    訪原告時，若係指前司法院副院長城仲謀，會直接稱呼其姓
    名，而不會說係法學院教授，且原告曾接受其2 次電話採訪
    ，第1 次採訪時，其問了較多有關原告與東吳大學法學院教
    授緋聞之事等語明確（見本院四卷第33頁）。又綜觀第2 次
    錄音譯文全文所示，乙○○與原告於談論前司法院副院長城
    仲謀時，均直接稱呼其姓名，且乙○○雖於第2 次電話採訪
    之初，問及原告與前司法院副院長城仲謀間之緋聞，然自話
    題脈絡觀察，於其問及原告與東吳大學法學院教授緋聞之事
    時，顯已結束原告與前司法院副院長城仲謀間緋聞之話題，
    而係在詢問原告學歷、法律專長等事項後，始詢問有關原告
    與東吳大學法學院教授之緋聞。是則，丁○○抗辯：其參考
    乙○○第2 次電話採訪原告之內容，認為原告已對其與東吳
    大學法學院教授緋聞之事做出回應，並據此撰寫系爭報導等
    情，應堪採信。
(3)、關於原告與東吳大學教授之緋聞部分，自由時報曾於95 年4
    月12日登載「城友人告誡『不要相信她』」之報導，記載：
    「這兩天不少臺灣法學界消息湧向司法院，來自東吳大學的
    消息說，甲○○是很愛炫耀的人，常向友人說「我和誰誰誰
    很熟」，其中就曾端出城的招牌，對外沾沾自喜。此外，她
    和一名法學界教授也非常熟，接近王女的人也多認為這名教
    授應是她的男友。」等情（見本院一卷第122 頁）；又證人
    壬○○證稱：其曾與一群朋友聊到原告與東吳大學教授傳緋
    聞、原告寄發黑函，及原告與前司法院副院長城仲謀緋聞之
    事，當天聊天聚會的朋友裡有與東吳大學相關之人士在場，
    其曾與丁○○閒聊過原告之事，但其以為只是閒聊，而非接
    受採訪等語（見本院三卷第175 頁）；證人己○○結稱：原
    告係其在東吳大學碩士在職專班專業法律組之學生，其與壬○○為朋友關係，於新聞報導原告與前司法院副院長城仲謀
    緋聞之事後，其曾與壬○○、辛○○等友人聊到有關原告之
    新聞等節（見本院三卷第216 頁至第217 頁）；證人辛○○
    證稱：其與壬○○、己○○等平時會聚會聊天，其等曾經在
    聚會時，聊到原告與東吳大學教授緋聞之事，也有在猜測調
    侃誰是緋聞主角等情（見本院四卷第34頁）。基此，參諸自
    由時報95年4 月12日「城友人告誡『不要相信她』」之報導
    ，及證人壬○○、己○○、辛○○等之證詞互核以觀，足見
    丁○○並非憑空杜撰系爭報導，而係參考上開報導及證人間
    之對話內容後而撰寫。是則，丁○○就原告與東吳大學教授
    傳出緋聞並寄發黑函之傳聞，已盡合理查證之義務，其撰寫
    系爭文句二、三、四、七、八、九，並無過失，堪以認定。
(4)、東吳大學法律系系主任鄭冠宇教授雖於98年3 月13日回覆本
    院：本系所（含研究所）於95年間並無收受任何有關原告或
    其他教職員函文、檢舉信件等情（見本院三卷第205 頁）。
    然查，證人壬○○證稱：其曾與一群朋友聊到原告與東吳大
    學教授傳緋聞、原告寄發黑函，及原告與前司法院副院長城
    仲謀緋聞之事，當天聊天聚會的朋友裡有與東吳大學相關之
    人士在場等語明確（見本院三卷第175 頁）。又鄭冠宇教授
    係於97年間，就任東吳大學法律系系主任職務，且95年間爆
    發原告與前司法院副院長城仲謀緋聞後，東吳大學曾要求校
    內人員對外避談原告之緋聞，並由當時之東吳大學主任秘書
    對外發言等情，業據證人己○○證述屬實（見本院三卷第21
    6 頁至第218 頁），堪信為真實。由是觀之，東吳大學校內
    人士既曾受學校要求已對外避談原告之緋聞，而鄭冠宇教授
    係於97年間始就任東吳大學法律系系主任之職，則被告抗辯
    ：鄭冠宇可能不清楚95年間，東吳大學有無收受關於原告之
    黑函等語，堪屬可信。
(5)、基上，丁○○參考乙○○採訪原告之電話訪談紀錄、自由時
    報95年4 月12日登載「城友人告誡『不要相信她』」之報導
    、證人壬○○、己○○、辛○○間之談話內容，撰寫系爭文
    句二、三、四、七、八、九，已盡合理之查證義務，且就其
    查證之結果，已足認其有相當理由確信上開言論為真實，是
    則揆諸首揭說明意旨所示，其撰寫系爭文句二、三、四、七
    、八、九，並無過失，而不構成侵權行為，堪以認定。
４、關於系爭文句六部分，亦不構成侵權行為。
(1)、有關原告發黑函之行為，曾有以下之新聞媒體進行報導：95
    年4 月11日20：05之東森新聞報導「緋聞疑雲/ 甲○○公公
    ：對他非常失望！」、95年4 月12日11：47東森新聞報導「
    甲○○嫁兩夫性格剛烈怪異夫家避之唯恐不及」、95年4 月
    13日12：39東森新聞報導「緋聞疑雲/ 專訪甲○○前夫，林
    醫師無奈：還我平靜生活！」、95年4 月11日壹週刊報導「
    搞下大法官，2 前夫揭甲○○真面目」，且丁○○撰寫系爭
    報導時，曾參考上開相關報導等情，為兩造所不爭（見上三
    之(四)、(七)），堪信為真實。
(2)、稽諸95年4 月11日20：05之東森新聞「緋聞疑雲/ 甲○○公
    公：對他非常失望！」報導：「例如她曾經寄黑函到系裡面
    ，給系裡面其他同事，講述他與丈夫間的家務事，這件事林
    教授很不能諒解。」（見本院一卷第121 頁）；95年4 月12
    日11：47東森新聞「甲○○嫁兩夫，性格剛烈怪異，夫家避
    之唯恐不及」報導：「... 王想離婚不成，竟然到處寫黑函
    攻擊... 。甲○○隨後回台後，就吵著與李醫師離婚，還寫
    了好幾封黑函到他服務的醫院、學校，讓李醫師很痛苦，最
    後協議離婚。... 不過後來不知為什麼甲○○仍以黑函逼林
    離婚，最後兩人協議離婚，... 。」（見本院一卷第123 頁
    至第124 頁）；95年4 月13日12：39東森新聞「緋聞疑雲/
    專訪甲○○前夫，林醫師無奈：還我平靜生活！」報導：「
    ... 甲○○態度反覆，多次發黑函到林醫師當時就職的長庚
    醫院，曾經幫忙勸和的多位同事，也因此被甲○○投訴，指
    控他們騷擾甲○○的生活... 。」（見本院卷一第123 頁）
    ；95 年4月11日壹週刊報導「搞下大法官，2 前夫揭甲○○
    真面目」報導：「甲○○和他們結婚沒多久，就毫無理由的
    吵著要離婚，老公不願意，甲○○就寄黑函指責老公是密醫
    ，到處散布謠言說老公的不是; 甚至還散發黑函說，一手栽
    培他的公公『泯滅人性』.. 」 、「1996年她回來後，為了
    逼第一任老公離婚，竟連寄了好幾封黑函到他服務的醫院、
    學校，說他是密醫，學校沒處理，甲○○竟把黑函寄到警察
    局... 」（見本院一卷第128 頁至第130 頁）等節以觀，丁○○顯非明知不實故意捏造、或因重大過失、輕率、疏忽而
    不知其真偽，即撰寫系爭文句六。
(3)、據此以觀，足徵系爭文句六未逸脫上開報導之內容，則丁○○參考上開報導之內容及證人壬○○、己○○、辛○○等之
    談話內容後，撰寫系爭文句六，已盡合理之查證義務，且就
    其查證之結果，已足認其有相當理由確信上開言論為真實，
    是揆諸首揭說明意旨所示，其撰寫系爭文句六亦無過失，而
    不構成侵權行為，至為明確。
(三)、系爭文句五屬於意見表達，然尚屬合理評論，故被告撰寫系
    爭文句五，並無不法侵害原告之名譽權。
１、按意見表達係行為人表示自己之見解或立場而發表之言論，
    無所謂真實與否。刑法雖就誹謗罪設有處罰之規定，然該法
    第311 條第3 款亦規定，以善意發表言論，對於可受公評之
    事，而為適當之評論者，不罰。又民法上名譽權之侵害雖與
    刑法之誹謗罪不同，然個人名譽與言論自由發生衝突之情形
    ，於民事上亦然。是有關上述不罰之規定，於民事事件即非
    不得採為審酌之標準。申言之，行為人之言論雖損及他人名
    譽，惟其言論屬於意見表達者，如行為人係善意發表，對於
    可受公評之事，而為適當之評論者，則不問事之真偽，均難
    謂係不法侵害他人之權利，尚難令負侵權行為損害賠償責任
    （最高法院96年臺上字第928 號判決參照）。
２、依諸系爭文句五之前後文以觀，系爭文句五係針對原告寄發
    黑函至臺灣大學、東吳大學法律研究所、雲林科技大學等校
    ，所作之評論，其為丁○○對於原告之言行所做之意見表達
    ，應無疑問。經核，臺灣大學為我國首屈一指之大學，東吳
    大學法律研究所、雲林科技大學亦於其學術專業領域負有盛
    名，而原告不但為雲林科技大學之教職人員，且於95年4 月
    間，與前司法院副院長傳出緋聞事件，並自稱涉及政治鬥爭
    ，是原告寄發黑函至臺灣大學、東吳大學法律研究所、雲林
    科技大學等大專院校之行為，應屬可受公評之事，明甚。
３、觀諸系爭報導所示：「除了他教書的雲科大，承認收到甲○○很多黑函外，他念書的東吳大學情況也相似。另外他的前
    公公，也是台大知名教授林敬二，還公開接受訪問，形容甲○○是個認真念書的人，但卻無法接受她發黑函到台大的事
    。」、「根據林敬二的說法，甲○○為了與他兒子離婚的事
    ，鬧到台大發黑函，黑函內容寫的都是夫妻之間的事，讓他
    很寒心。」等語，可見丁○○於撰寫系爭文句五時，已一併
    將其評論所依據之事實內容呈現於系爭報導中，足以讓一般
    讀者瞭解其評論之根據。再者，觀諸系爭文句五，並無使用
    尖銳、不雅之措辭用語，僅係針對原告寄發黑函之行為，做
    出評論，亦非對原告本人為人身攻擊。從而，丁○○抗辯：
    其撰寫系爭文句五，係對於可受公評之事，為適當之評論，
    並無誹謗之惡意等語，應為可採。據此，丁○○善意發表系
    爭文句五，係對於可受公評之事，為適當之評論，揆諸上開
    說明所示，難謂係不法侵害原告之權利，堪以認定。
(四)、至關於爭點(四)「原告請求之非財產上損害賠償以若干為適當
    ？」部分，因被告撰寫、發行系爭文句一至十二，未構成侵
    權行為，自毋庸再予論就，併此敘明。
六、綜上所述，系爭文句一、十、十一、十二尚不至於使原告在
    社會上之評價受到貶損，原告之名譽權未因此受有損害。系
    爭文句二、三、四、六、七、八、九，則業經丁○○為合理
    之查證，就其查證之結果，已足認其有相當理由確信上開言
    論為真實。系爭文句五，則屬丁○○對於可受公評之事，所
    為之適當評論。基此，被告撰寫、發行系爭文句一至十二，
    並非不法侵害原告之名譽權。從而，原告依民法第184 條第
    1 項、第195 條第1 項及第18條之規定，請求被告連帶給付
    原告151 萬元及其法定遲延利息，及於其聲明所示媒體刊登
    如附件所示道歉啟事，均無理由，應予駁回。又原告之訴既
    經駁回，其假執行之聲請，失所附麗，應併駁回。
七、本件事證已臻明確，兩造其餘攻擊防禦方法及所提證據，核
    與本件判決結果不生影響，即毋庸一一論述。
八、據上論結，原告之訴為無理由，依民事訴訟法第78條，判決
    如主文。
中    華    民    國    98    年    7     月   27     日
                  民事第三庭  審判長法  官  鍾任賜
                                    法  官  施月燿
                                    法  官  林尚諭
以上正本證明與原本無異。
如對本判決上訴，應於判決送達後20日內向本院提出上訴狀。
中    華    民    國    98    年    7     月    28    日
                                    書記官  游子毅


司法院資訊處製作；財團法人民間司法改革基金會備份。
